臺灣新竹地方法院民事判決  
111年度訴字第218號
原      告  鄭嵩詮  
            鄭皓宸  
            鄭季杏  

共      同
訴訟代理人  季佩芃律師                      
複代理人    鍾奇維  

被      告  鄭炎昌    住新北市○○區○○路00巷00號          
        鄭炎昇    住新竹市○區○○路000號
共      同
訴訟代理人  錢炳村律師
上列當事人間給付相當租金之不當得利等事件，本院於民國111
年3月1日辯論終結，判決如下：
    主      文
原告之訴駁回。
訴訟費用由原告負擔。
    事實及理由
壹、程序方面：   
一、按通常訴訟事件誤分為小額事件者，若當事人已為本案之言
    詞辯論者，承辦法官應以裁定改用通常訴訟程序，並將該小
    額事件報結後改分為通常訴訟事件，由原法官依通常訴訟程
    序繼續審理。同一地方法院適用簡易程序審理事件事務分配
    辦法第3條第2款定有明文。查原告起訴請求：（一）被告鄭
    炎昇應自民國107年11月24日起至被告二人所有門牌號碼新
    竹市○○路000號即新竹市○○段○○段00○號建物（下稱系爭建物
    ），坐落新竹市○○段○○段000地號、新竹市○○段○○段000地號
    土地（下稱6-3地號、6-4地號土地）期間，按月於每月5日
    給付原告鄭季杏、鄭嵩詮、鄭皓宸各新臺幣（下同）9,062
    元、4,531元、4,531元。（二）被告鄭炎昌應自107年11月2
    4日起至被告二人所有系爭建物，坐落6-3、6-4地號土地期
    間，按月於每月5日給付原告鄭季杏、鄭嵩詮、鄭皓宸各9,0
    62元、4,531元、4,531元。上開金額計算至本件起訴時即11
    0年2月16日已逾新台幣100,000元，非屬民事訴訟法第436條
    之8第1項所定應適用小額訴訟程序，惟因兩造已於本院110
    年11月17日及111年1月12日言詞辯論期日為本案言詞辯論，
    被告不同意繼續適用小額訴訟程序，依上開規定，本件應裁
    定改用通常訴訟程序，並經記明筆錄在卷（見本院卷第160
    頁），由原法官繼續審理，先予敘明。
二、又按訴狀送達後，原告不得將原訴變更或追加他訴。但請求
    之基礎事實同一者，不在此限，民事訴訟法第255條第1項第
    2款定有明文。原告以被告共有系爭建物無權占有6-3、6-4
    地號土地為由，依民法第176條規定，請求相當於租金之不
    當得利。嗣於言詞辯論程序中主張如本院認非無權占有，依
    民法第425條之1第1項規定，應推定兩造間有租賃關係之存
    在，而追加法定租賃之法律關係，請求本院定租金數額，併
    請求被告給付租金，有起訴狀及準備續狀在卷可憑，核原告
    上開之請求係以系爭建物占用6-3、6-4地號土地之事實為據
    ，在社會生活上可認為相關連，且就原請求之訴訟及證據資
    料，於審理繼續進行在相當程度範圍內具有一體性，揆諸前
    揭規定，尚無不合，應予准許。
貳、實體方面：
一、原告起訴主張：
（一）訴外人即兩造之被繼承人鄭高瑩於107年11月24日死亡，
      遺有6-3、6-4地號土地、權利範圍4分之3，由兩造繼承。
      兩造於109年7月29日分割遺產，由原告鄭季杏分得權利範
      圍16分之3，原告鄭嵩詮、鄭皓宸權利範圍各為32分之3。
（二）被告鄭炎昌、鄭炎昇共有之系爭建物，權利範圍各2分之1
      ，坐落在6-3、6-4地號土地上，未經全體共有人同意，亦
      無合法權源，應屬無權占用，顯受有相當於租金之不當得
      利，原告依民法第179條之規定，自得向被告請求返還所
      受之不當得利。
（三）兩造間已於前案即本院109年度重家繼訴字第2號分割遺產
      事件中，就6-3、6-4地號土地之合理月租金進行鑑定，經
      鑑定人參考6-3、6-4地號土地係位於新竹市中正路之精華
      路段，又緊鄰東門市場等因素，綜合判斷之後，鑑定出前
      開土地月租金應以96,662元（鑑定報告記載為96,622元）
      為適當，被告於前開事件亦對鑑定結果表示無意見，故自
      應以該鑑定意見所鑑定出之土地月租金為認定不當得利之
      標準。而自原告鄭嵩詮、鄭皓宸、鄭季杏繼承取得前開土
      地之後，不論是潛在應有部分時期、或分割後應有部分時
      期，原告鄭嵩詮、鄭皓宸權利比例均為32分之2，原告鄭
      季杏則是16分之3。依此比例計算，原告鄭嵩詮、鄭皓宸
      每月受有之損害各為9,062元，原告鄭季杏每月受有之損
      害為18,124元。由於系爭建物係由被告二人按應有部分比
      例2分之1保持共有，故其應支付之相當於租金之不當得利
      ，亦應以此比例計算。即被告2人每月各應給付鄭季杏9,0
      62元，及給付原告鄭嵩詮、鄭皓宸各4,531元。
（四）縱依被告主張「原告係因繼承取得6-3、6-4地號土地係繼
      承訴外人鄭高瑩之權利」「土地上房屋源係鄭高瑩所有」
      ，被告應係主張成立法定租賃關係。租金之數額縱使尚無
      法確定，租金之給付義務仍自法定租賃關係成立時即已發
      生，並非僅能請求起訴後之租金，則原告得依此基礎向被
      告請求租金。而6-3、6-4地號土地原所有權人即訴外人鄭
      高瑩過世後，於107年11月24日由繼承人即兩造一同繼承
      。又被告2人前已於99年間自訴外人鄭高瑩處取得系爭建
      物，至遲於此時，被告2人擁有糸爭建物全部所有權，應
      有部分各為2分之1。原告與被告間即因民法第425條之1第
      1項規定，而推定有租賃關係之存在，原告自得依據同條
      項第2項追加租賃之法律關係，請求本院定其租金數額，
      向被告請求租金。
（五）兩造間之前案（新竹地方法院109年度重家繼訴字第2號）
      ，起訴聲明僅為分割遺產，且請求分割之標的也僅有「新
      竹第一信用合作社股份40股、存款23014元」及「請求分
      割新竹市○○段○○段000○000地號土地」，與本件訴訟標的
      完全不相同，本件不論係請求不當得利或被告所主張之租
      金，均非前案所要分割的遺產，本案之訴訟標的自不為前
      案和解效力所及。另需併予說明者：被告稱原告對被繼承
      人鄭高瑩有重大虐待或侮辱，而不得繼承云云，均與事實
      不符。原告在前案已依法請求分割遺產，並按法律所規定
      之應繼分比例繼行分割，顯見原告並無被告所稱之「對被
      繼承人鄭高瑩有重大虐待或侮辱，不得繼承」之情況，若
      原告確實已被剝奪繼承權，何以被告還要與原告和解並依
      法定應繼分比例分割遺產？可見被告所述不實。
（六）另被告主張原告所請求之租金，其金額超過土地法第97條
      第1項所定法定租金上限等語，然按城市地方供營業用之
      房屋，承租人得以營商而享受商業上之特殊利益，非一般
      供住宅用之房屋可比，所約定之租金，自不受土地法第97
      條規定之限制，本件系爭建物均係供出租給大型連鎖超商
      使用，為兩造所不爭執，因此在本件計算相當於租金之不
      當得利，依最高法院之歷來見解，均無土地法第97條第1
      項所定法定租金上限之適用，故仍以前開估價報告之内容
      ，作為原告請求被告給付相當於租金之不當得利之依據。
（七）綜上所述，被告所應給付相當於不當得利租金或租金之期
      間，應係自107年11月24日開始，直至建物終止占用土地
      為止，故原告起訴聲明被告應就建物占用土地之期間按月
      給付相當於租金之不當得利或租金。並於本院聲明：⒈被
      告鄭炎昇應自107年11月24日起至被告2人所有系爭建物，
      坐落6-3、6-4地號土地期間，按月於每月5日給付原告鄭
      季杏、鄭嵩詮、鄭皓宸各9,062元、4,531元、4,531元。⒉
      被告鄭炎昌應自107年11月24日起至被告2人所有系爭建物
      ，坐落6-3、6-4地號土地期間，按月於每月5日給付原告
      鄭季杏、鄭嵩詮、鄭皓宸各9,062元、4,531元、4,531元
      。
二、被告則以：
（一）系爭建物原為訴外人鄭高瑩所有，原告因繼承取得6-3、6
      -4地號土地，故應繼承訴外人鄭高瑩之權利、義務。因原
      告對訴外人鄭高瑩均未為聞問，以此為重大虐待或侮辱訴
      外人鄭高瑩，亦經訴外人鄭高瑩表示不得繼承；訴外人鄭
      高瑩之生活起居及費用均由被告等負擔之，故訴外人鄭高
      瑩贈與鄭炎昇，僅因贈與稅及增值稅無法負擔而為部分贈
      與，故顯非無權占有。況被告就該土地亦有持分，被告鄭
      炎昌亦同意使用之。
（二）原告請求之租金顯屬太高，依附近新竹市有房地之租金率
      僅有2.5%-5%，而本件係在新竹市中正路96巷之另一側，
      故租金率顯亦甚低。況原告等並無地上物之所有權，且係
      共有之土地，臨新竹市○○路○○○段0000地號土地係國有土
      地，故並無甚價值，租金顯亦不高。若原告認其主張合理
      ，被告等願將所有持分之土地租予原告，並請原告按月給
      付所主張計算式之租金。
（三）原告所主張之鑑定係在一年前之109年4月13日所做，與現
      今疫情的發展已有不同，且都會區店面均走跌，新竹縣市
      之店面亦同。若依新竹縣市之平均值計算，每坪平均月租
      金為937元，原告鄭嵩詮、鄭皓宸持分面積各為2.01坪，
      故每月之租金應為各1,887元，鄭季杏持分面積為4.03坪
      ，每月之租金應為3,773元。
（四）倘若應給付租金，本件之租金亦應自起訴狀送達後計算，
      按租金數額當事人不能協議時，得請求法院定之。故本件
      顯應先請求核定租金數額，且係自其請求時起算。退步言
      ，依109年7月29日就鄭高瑩之遺產分割達成和解之和解筆
      錄所載「二、兩造其餘請求拋棄。」故在此之前之其餘請
      求權顯均已拋棄，原告此部分之主張顯即無理由等語。
（五）並於本院並聲明：原告之訴駁回。
三、本院之判斷：
    6-3、6-4地號土地及系爭建物原為訴外人鄭高瑩所有，訴外
    人鄭高瑩於99年10月25日將系爭建物贈與被告鄭炎昇、鄭炎
    昌權利範圍各1/2，於107年2月23日將6-3、6-4地號土地權
    利範圍各1/4贈與鄭炎昇。嗣鄭高瑩於107年11月24日死亡，
    兩造為鄭高瑩之繼承人，原告向本院訴請分割遺產，系爭土
    地於109年7月29日經本院以109年度重家繼訴字第2號分割遺
    產事件達成和解，由兩造按應繼分比例分割為分別共有等情
    ，有土地及建物登記第一、二類謄本、地籍異動所引及和解
    筆錄（見本院卷第75至97頁、第19至19頁）在卷可稽。是本
    件本院所應審究者為：（一）被告占用系爭土地有無合法權
    源？（二）原告是否得向被告請求相當於租金不當得利？（
    三）原告是否得向被告請求租金？經查：
（一）關於被告占用系爭土地有無合法權源部分：
　　⒈按稱使用借貸者，謂當事人一方以物交付他方，而約定他
      方於無償使用後返還其物之契約，民法第464條定有明文
      。又土地及其土地上之房屋同屬一人所有，而僅將土地或
      僅將房屋所有權讓與他人，或將土地及房屋同時或先後讓
      與相異之人時，土地受讓人或房屋受讓人與讓與人間或房
      屋受讓人與土地受讓人間，固可推定在房屋得使用期限內
      ，有租賃關係，其期限不受第449條第1項規定之限制。其
      立法理由謂：「僅將土地或僅將房屋所有權讓與他人，或
      將土地及房屋同時或先後讓與相異之人時，實務上見解，
      除有特別約定外，應推斷土地受讓人默許房屋受讓人繼續
      使用土地，但應支付相當代價，故其法律關係之性質，當
      屬租賃」，然所稱特別約定應包含明示或默示，實屬當然
      。
　　⒉6-3、6-4地號土地及系爭建物原為訴外人鄭高瑩所有，訴
      外人鄭高瑩於99年10月25日將系爭建物贈與被告鄭炎昇、
      鄭炎昌權利範圍各1/2，於107年2月23日將6-3、6-4地號
      土地權利範圍各1/4贈與鄭炎昇，已如前述。而訴外人鄭
      高瑩於99年10月25日以贈與為原因將系爭建物讓與被告後
      ，迄至訴外人鄭高瑩於107年11月24日死亡止，均無其他
      事證證明有向被告就系爭建物使用前開土地收取使用土地
      對價，甚至於107年2月23日復將6-3、6-4地號土地權利範
      圍各1/4贈與被告鄭炎昇等情以觀，可推知訴外人鄭高瑩
      將系爭建物讓與被告後，其等約定訴外人鄭高瑩名下6-3
      、6-4地號土地係無償提供被告使用，其等間就6-3、6-4
      地號土地應成立使用借貸法律關係無疑。
　　⒊又繼承人自繼承開始時，除本法另有規定外，承受被繼承
      人財產上之一切權利、義務，民法第1148條第1項定有明
      文。兩造為訴外人鄭高瑩繼承人，對於訴外人鄭高瑩與被
      告間就6-3、6-4地號土地成立使用借貸法律關係依前開規
      定，亦應予以繼承，則被告與原告間就前開土地有使用借
      貸關係存在，亦無疑義。
（二）關於原告是否得向被告請求相當於租金不當得利部分：
　　　被告與原告間就6-3、6-4地號土地有使用借貸關係存在，
      亦如前述，則被告使用前開土地有合法正當使用權源，原
      告主張被告無權占用，使原告受有相當於租金損害，請求
      被告給付相當於租金不當得利，亦屬無據。
（三）關於原告是否得向被告請求租金部分：
　　　被告與原告間就6-3、6-4地號土地有使用借貸關係存在，
      原告主張兩造間應適用民法第425條之1，推定在房屋得使
      用期限內，有租賃關係存在，並請求本院酌定租金及請求
      被告給付租金，尚屬無據。
四、綜上所述，原告依不當得利法律關係請求被告給付相當於租
    金不當得利、依法定租賃法律關係請求本院酌定租金並請求
    被告給付租金，均無理由，應予駁回。
五、本件事證已臻明確，兩造其餘攻擊防禦方法及所提證據，核
    與本件判決結果不生影響，爰不另一一論述，併予敘明。
據上論結，本件原告之訴為無理由，依民事訴訟法第78條，判決
如主文。
中　　華　　民　　國　　111 　年　　3 　　月　　16　　日
                  民事第二庭    法  官  邱玉汝
以上正本係照原本作成。
如對本判決上訴，須於判決送達後20日內向本院提出上訴狀；如
委任律師提起上訴者，應一併繳納上訴審裁判費。
中　　華　　民　　國　　111 　年　　3 　　月　　16　　日
                                書記官  陳筱筑